臺灣高等法院刑事判決
109年度上訴字第1461號
上  訴  人  臺灣新北地方檢察署檢察官
上  訴  人  
即  被  告  陳姿樺




            顏莆栯




上列上訴人等因被告等偽造文書等案件，不服臺灣新北地方法院
108年度易字第677號，中華民國109年2月26日第一審判決（起訴
案號：臺灣新北地方檢察署107年度偵字第19737、37825號），
提起上訴，本院判決如下：
    主  文
原判決撤銷。
乙○○共同犯詐欺取財罪，處有期徒刑陸月，如易科罰金，以新臺
幣壹仟元折算壹日。
丙○○共同犯詐欺取財罪，處有期徒刑壹年。未扣案之犯罪所得新
臺幣壹佰參拾伍萬元沒收，於全部或一部不能沒收或不宜執行沒
收時，追徵其價額。
    犯罪事實
一、乙○○於民國105年9月間得知其友人甲○○有購屋需求，即介紹
    甲○○看其所居住之新北市林口區文化二路1段「遠雄未來市
    社區」之待售物件，嗣甲○○看中該社區住戶張心寧之房屋(
    門牌地址新北市○○區○○○路0段000號19樓之2，下稱本案房屋
    )而有意購買，乙○○即表示其與張心寧熟識，可代為議價等
    語，隨後即與其配偶丙○○於105年9月中旬某日向張心寧議價
    ，張心寧原先欲以新臺幣(下同)1,198萬元之價格出售，惟
    經議價後，張心寧同意以1,025萬元出售本案房屋。詎乙○○
    、丙○○認此價格有利可圖，為謀賺取中間價差，竟共同意圖
    為自己不法之所有，基於詐欺之犯意聯絡，明知乙○○僅係受
    委託代理甲○○向張心寧購買房屋，而非自己購屋轉賣獲利，
    亦明知張心寧之實際售價為1,025萬元，乙○○竟於105年10月
    5、6日，向甲○○佯稱：屋主張心寧原本開價1,198萬元，經
    伊與屋主議價後，屋主表示須出價1,160萬元始願意出售本
    案房屋云云，致甲○○陷於錯誤，誤以為須出價1,160萬元始
    能成交，因而於105年10月7日簽立授權書予乙○○，委由乙○○
    代理甲○○以1,160萬元之價格購買本案房屋，乙○○、丙○○為
    圖賺取價差，乃隱瞞甲○○，由乙○○於105年10月11日，在上
    開遠雄未來市社區交誼廳，以「乙○○」為買方名義與張心寧
    簽約以1,025萬元購買本案房屋，並指定移轉產權登記予甲○○之前任女友李欣怡（嗣因甲○○與李欣怡分手，故變更為指
    定移轉產權登記予甲○○），同時經乙○○交付現金25萬元及簽
    發面額45萬元之本票1紙予張心寧作為簽約款。再向甲○○佯
    稱：張心寧已同意以1,160萬元出售本案房屋云云，致甲○○
    誤認其以1,160萬元購得本案房屋，因而陸續支付如附表各
    編號所示共計1,205萬元款項(含1,160萬元價金與代書費、
    仲介費、相關稅費及買賣服務費計45萬元，共1,205萬元，
    其中附表編號1至4係分別交付現金或匯款予乙○○)，乙○○與
    丙○○乃從中共同詐取135萬元之價差（即1160萬元-1025萬元
    ）。嗣甲○○於107年1月間向丙○○索閱本件不動產買賣契約書
    影本，並查閱本案房屋實價登錄資料後，發現實際成交價僅
    1,025萬元，始知受騙。
二、案經甲○○告訴臺灣新北地方檢察署（下稱新北地檢署）檢察
    官偵查起訴。
    理  由
壹、程序方面
    按被告以外之人於審判外之陳述，雖不符刑事訴訟法第159
    條之1 至第159 條之4 之規定，而經當事人於審判程序同意
    作為證據，法院審酌該言詞陳述或書面陳述作成時之情況，
    認為適當者，亦得為證據；又當事人、代理人或辯護人於法
    院調查證據時，知有刑事訴訟法第159 條第1 項不得為證據
    之情形，而未於言詞辯論終結前聲明異議者，視為有前項之
    同意，刑事訴訟法第159 條之5 定有明文。經查，檢察官、
    被告2人於本院審判程序時均表示沒有意見（本院卷第135至
    138頁），供述證據部分視為同意作為證據，本院審酌各該
    證據作成或取得時狀況，並無顯不可信或違法取得等情況，
    且經本院依法踐行證據調查程序並認為適當，而有證據能力
    ；其餘資以認定本案犯罪事實之非供述證據，亦查無違反法
    定程序取得之情形，依刑事訴訟法第158條之4之反面解釋，
    亦有證據能力。
貳、實體方面
一、認定犯罪事實所依憑之證據及理由：
  ㈠上開犯罪事實，業據被告2人於本院審理時均坦承不諱（本院
    卷第79、84頁），並據告訴人於偵查中指訴明確（新北地檢
    署107年度他字第3005號卷第33頁反面〈下稱他字卷〉、新北
    地檢署107年度偵字第19737號卷〈下稱偵查卷〉第69頁反面至
    第70頁），復經證人張心寧於偵查中證述綦詳（他字卷第36
    頁、偵查卷第83、84、128至130頁），且有授權書1 紙、告
    訴人所使用金融帳戶之存摺內頁影本1份、郵政跨行匯款申
    請書3 紙及中國信託商業銀行〈下稱中國信託〉匯款申請書1
    件、中國信託【分期型貸款】借據暨約定書1件、買賣費用
    明細1紙、買賣總價款為1,160 萬元之不動產買賣契約書及
    房屋交易安全契約書各1份、買賣總價款為1,025萬元之不動
    產買賣契約書1件、內政部不動產交易實價查詢服務網之實
    價登錄列印資料2份在卷（他字卷第5至23頁）可稽，足認被
    告2人前開關於共同犯詐欺取財罪部分之任意性自白核與事
    實相符，應堪採信。
  ㈡綜上，本案事證明確，被告2人犯行均堪認定，均應依法論科
    。
二、論罪科刑
  ㈠被告2人利用居間為告訴人與屋主張心寧磋談本件房屋價格之
    機會，明知屋主張心寧確定出售之底價遠低於告訴人願意買
    受之價格，猶向告訴人謊稱屋主同意以1,160萬元出售本件
    房屋，致使告訴人誤信為真，而簽署授權書，授權被告乙○○
    全權代理其本人處理本件房屋買賣之簽約、付款及交屋等事
    宜，並先後以現金、匯款或向金融機構貸款之方式交付如附
    表所示款項予被告乙○○或履約保證專戶，被告2人因而從中
    賺取135萬元之價差，是核被告2人所為，均係犯刑法第339
    條第1項之詐欺取財罪。被告2人就上開詐欺取財之犯行，有
    犯意聯絡與行為分擔，為共同正犯。至公訴人認告訴人誤認
    其以1,160萬元購得該案房屋，因而陸續支付1,205萬元款項
    予被告乙○○（支付時間、金額如附表所示）云云，惟甲○○所
    支付之代書費、仲介費、相關稅費及買賣服務費計45萬元部
    分，屬告訴人依約應支付之必要款項，尚非被告2人之詐騙
    所得，被告2人之詐騙所得為135萬元（即1,160萬元扣除實
    際向張心寧購屋之價金1,025萬元），附此敘明。
  ㈡檢察官就被告2人所犯關於行使變造私文書罪部分未據起訴之
    說明：
　1.本件依檢察官起訴書基本事實僅記載關於被告2人共同詐欺
    取財之行為，就行使變造私文書罪部分均未於犯罪事實欄內
    載明，亦未於論罪法條內為說明。嗣經原審於審理過程中發
    現不動產相關之文書內容似有不相符合之處，於釐清相關事
    證後，始經原審當庭告知被告2人亦涉犯刑法第210、216條
    之行使變造私文書罪部分之罪名，並據以認定被告丙○○就行
    使變造私文書部分係基於同一動機而生之單一犯意，而接續
    完成數項舉措，屬接續之一行為，而被告以接續之一行為同
    時觸犯刑法詐欺取財及行使變造私文書二罪名，為想像競合
    犯，應依刑法第55條前段規定，從一重依行使變造私文書罪
    處斷。惟查：
　⑴按提起公訴，應由檢察官向管轄法院提出起訴書為之。起訴
    書，應記載左列事項：(一)、被告之姓名、性別、年齡、籍
    貫、職業、住所或居所或其他足資辨別之特徵。(二)、犯罪
    事實及證據並所犯法條；又檢察官就犯罪事實一部起訴者，
    其效力及於全部，刑事訴訟法第264條第1項第1、2款、第26
    7條分別定有明文。次按刑事訴訟法第267條有關檢察官就犯
    罪事實之一部起訴者，其效力及於全部之規定，是為學說所
    稱之起訴不可分原則。而實質上一罪及裁判上一罪，在訴訟
    法上係一個訴訟客體，無從割裂，故其一部分犯罪事實經檢
    察官起訴，其起訴部分經法院認為有罪，因基於起訴不可分
    及審判不可分之原則，其起訴之效力及於犯罪事實之全部，
    法院固應就全部犯罪事實予以審判。然如起訴部分與他案之
    其他事實並無實質上或或裁判上一罪之關係，亦即無犯罪事
    實一部與全部關係之可言，依刑事訴訟法第268條之規定，
    法院自不得就未經起訴之其他事實併予裁判（最高法院109
    年度台上字第2126號刑事判決意旨參照）。又如數行為於同
    時同地或密切接近之時地實施，侵害同一之法益，各行為之
    獨立性極為薄弱，依一般社會健全觀念，在時間差距上，難
    以強行分開，在刑法評價上，以視為數個舉動之接續施行，
    合為包括之一行為予以評價，較為合理，則屬接續犯，而為
    包括之一罪（最高法院86年台上字第3295號判例參照）。
　⑵查本件起訴書僅於犯罪事實記載被告2人共同涉犯刑法第339條第1項之詐欺取財罪嫌，已如前述。而原審雖於審理時就行使變造私文書罪部分一併審理並予以審判（原審卷第81頁、95至122頁），惟起訴書就行使變造私文書罪部分並未於起訴書之犯罪事實內載明，檢察官亦未於審判中追加起訴，本不能認已發生起訴之效力，而觀本件關於行使變造私文書罪部分，業據被告丙○○於原審自陳：105年10月11日當天，簽了一份契約，因為要跟銀行貸款，當初賣給告訴人1,160萬元，要給銀行看，所以契約書上就寫1,160萬元，是在辦貸款的時候改的，離簽約應該有隔一段時間，屋主和代書都不知道我要改1,160萬元這件事情，我也沒有告訴他們。日期應該是106年，因為一定要先給銀行看契約書才會審核，106年7月21日之前，我先把手上那份正本拿去影印之後，再把影印那張用立可白修掉，然後再影印出來，正本沒有改過等語（原審卷第97、98、105頁），對照中國信託【分期型貸款】借據暨約定書上所載之日期為106年7月21日（他字卷第9至11頁），期間相差約9月，足認被告丙○○係於105年10月11日簽約後，因後續告訴人有向銀行辦理貸款之需求，需提供買賣契約書等資料予銀行評估審核，始另行起意為變造私文書之犯意，將買賣契約書上第二條之買賣價金由1,025萬元更改為1,160萬元並供銀行審核評估，此有中國信託【分期型貸款】借據暨約定書及被告丙○○更改前、後之不動產買賣契約書在卷（他字卷第9至11、13至15、19至21頁）可稽。依前開之說明，本院難認被告丙○○後續變造不動產買賣契約書，並交予中國信託商業銀行辦理告訴人申貸之房屋貸款，以求該銀行核撥貸款後完成本件房屋之過戶、交屋等手續之行為，係基於與前開詐欺取財罪為同一動機而生之單一犯意為接續施行，被告2人行使變造私文書部分與已起訴之詐欺取財部分之時間、地點及犯罪動機均不相同，非屬接續，而屬另行起意之數行為，自不具有實質上或裁判上一罪之關係。是就被告2人可能涉犯行使變造私文書罪部分，本院認不生起訴之效力。
　2.綜上，被告2人關於行使變造私文書罪部分之犯行，未據檢
    察官起訴，亦與已起訴之詐欺取財罪部分不具有實質上或裁
    判上一罪之關係，本院即無從審理此部分之犯罪事實，應由
    本院將原判決諭知被告丙○○關於行使偽造文書罪有罪及相關
    之印文沒收部分均撤銷，由檢察官另為適法之處理。
三、原審就被告2人所犯，據以論科，固非無見。惟查：①按除有
    特別規定外，未受請求之事項予以判決者，其判決當然違背
    法令，刑事訴訟法第379條第12款後段規定甚明。刑事訴訟
    之審判，係採彈劾主義，亦即不告不理原則，法院對於被告
    之行為，應受審判之對象（範圍），乃指起訴書（或自訴狀
    ）所記載之被告「犯罪事實」（包括起訴效力所及之具有同
    一案件關係之犯罪事實）而言（最高法院101年度台非字第2
    88號刑事判決意旨參照）。原審據認被告丙○○犯行使變造私
    文書罪，惟上開部分未經檢察官起訴，又與已起訴之部分不
    具有實質上或裁判上一罪之關係，依前開之說明，原審上開
    所為即有未受請求之事項予以判決之當然違背法令之違誤。
    ②又被告2人自犯後迄今已歷時逾3年，仍未賠償告訴人前開
    所受之損害分文，告訴人所受之損害甚鉅，原判決對被告2
    人各量處有期徒刑4月、7月，核屬過輕，自難謂允當。是被
    告2人提起上訴請求輕判云云，為無理由；檢察官以被告乙○○涉犯共同行使變造私文書罪部分一併提起上訴，雖亦無理
    由，惟就原審所為被告2人之量刑過輕部分提起上訴，則有
    理由，且原判決既有前開可議之處，自應由本院將原判決全
    部撤銷改判。爰審酌被告2人不思循正當途徑獲取財物，被
    告2人與屋主張心寧確認本案房屋之買賣價金後，竟利用告
    訴人之信任及授權，為謀取私利，將本案房屋之買賣價金以
    低價高報之方式，訛騙告訴人溢付本件房屋之價金高達135
    萬元，所為殊值非難，所生之危害亦非輕微，併審酌被告2
    人於本院審理時雖能正視己過，承認犯行，惟迄今仍未與告
    訴人達成和解及賠償告訴人所受之損害之犯後態度，兼衡其
    等之犯罪動機、目的、手段、犯罪分工情節及所獲利益，暨
    其等之平日素行（本院卷第53至57頁）、智識程度、生活狀
    況等一切情狀，分別量處如主文第二、三項所示之刑，並就
    被告乙○○部分諭知易科罰金之折算標準。至被告丙○○雖認罪
    請求宣告緩刑（本院卷第84頁）；然本案被害金額高達135
    萬元，所受損害之數額非低，被告丙○○於原審及上訴時雖坦
    承犯行並稱願意與告訴人和解云云，惟迄今仍未以積極之態
    度與告訴人和解賠償，業據告訴人於本院審理時明確指述（
    本院卷第83、84頁）在卷，而被告丙○○又無以暫不執行其宣
    告刑為適當之情形，爰不予宣告緩刑，附此敘明。
四、沒收部分
　㈠按沒收係以犯罪為原因而對於物之所有人剝奪其所有權，將
    其強制收歸國有之處分；犯罪所得之沒收、追繳或追徵，在
    於剝奪犯罪行為人之實際犯罪所得（原物或其替代價值利益
    ），使其不能坐享犯罪之成果，其重點置於所受利得之剝奪
    ，故無利得者自不生剝奪財產權之問題。參諸民事法上多數
    利得人不當得利之返還，並無連帶負責之適用，因此，即令
    二人以上共同犯罪，關於犯罪所得之沒收、追繳或追徵，亦
    應各按其利得數額負責，並非須負連帶責任，此與犯罪所得
    之追繳發還被害人，側重在填補損害而應負連帶返還之責任
    （司法院院字第2024號解釋），以及以犯罪所得作為犯罪構
    成（加重）要件類型者，基於共同正犯應對犯罪之全部事實
    負責，則就所得財物應合併計算之情形，均有不同。有關共
    同正犯犯罪所得之沒收、追繳或追徵，本院向採之共犯連帶
    說（70年台上字第1186號(2)判例、64年台上字第2613號判
    例、66年1月24日66年度第1次刑庭庭推總會議決定(二)），
    業經104年度第13次刑事庭會議決議不再援用、供參考，並
    改採應就各人分受所得之數為沒收，追徵亦以其所費失者為
    限之見解。至於共同正犯各人有無犯罪所得，或其犯罪所得
    之多寡，應由事實審法院綜合卷證資料及調查所得認定之（
    最高法院104年度台上字第2596號刑事判決意旨可資參照）
    。
　㈡查被告乙○○於偵查中供認135萬元是其拿給被告丙○○（他字卷
    第35頁）；被告丙○○於原審審理時亦明確供陳：本件買賣獲
    利價差135萬元，我沒有分給被告乙○○，因為我還有負債，
    當初我有跟被告乙○○說這個錢是我要用的，後來被告乙○○有
    陸續領出來給我等語（原審卷第103、111頁），而本件查無
    其他積極證據足認被告乙○○有因本案詐欺取財行為而實際分
    得不法利得，自僅能認該135萬元均屬被告丙○○之犯罪不法
    所得。雖未扣案，仍應依刑法第38條之1第1項前段、第3項
    等規定，於被告丙○○罪刑項下宣告沒收，並諭知於全部或一
    部不能沒收或不宜執行沒收時，追徵其價額。
據上論斷，應依刑事訴訟法第369條第1項前段、第364條、第299
條第1項前段，刑法第28條、第339 條第1 項、第41條第1項前段
、第38條之1第1項前段、第3項，刑法施行法第1條之1第1項
，判決如主文。
本案經檢察官陳柏文提起公訴，檢察官陳炎辰提起上訴，檢察官
劉斐玲到庭執行職務。
中　　華　　民　　國　　109 　年　 　7　　月　　14  　日
                  刑事第十一庭  審判長法　官  楊力進
                                      法　官  雷淑雯
                                      法　官  許文章 
以上正本證明與原本無異。
檢察官如不服本判決，應於收受送達後20日內向本院提出上訴書
狀，其未敘述上訴之理由者並得於提起上訴後20日內向本院補提
理由書（均須按他造當事人之人數附繕本）「切勿逕送上級法院
」。
被告不得上訴。
                                      書記官  范家瑜
中　　華　　民　　國　　109 　年　　7 　　月　　14　　日
附錄：本案論罪科刑法條全文
中華民國刑法第339條（普通詐欺罪）
意圖為自己或第三人不法之所有，以詐術使人將本人或第三人之
物交付者，處5 年以下有期徒刑、拘役或科或併科50萬元以下罰
金。
以前項方法得財產上不法之利益或使第三人得之者，亦同。前二
項之未遂犯罰之。

附表：
編號 日         期 金      額 交      付      方      式 1 105年10月11日簽約前某日 27萬元 由甲○○交付現金予乙○○ 2 105年11月2日 103萬元 由甲○○匯款至乙○○申辦之渣打商業銀行復興分行帳號00000000000000號帳戶 3 105年12月30日 200萬元 由甲○○匯款至乙○○申辦之上開渣打商業銀行復興分行帳戶 4 106年7月3日 15萬元 由甲○○之母朱范細妹代為匯款至乙○○申辦之上開渣打商業銀行復興分行帳戶 5 106年7月24日 40萬元 由甲○○匯款至本件房屋交易之履約保證專戶（中國信託商業銀行永吉分行帳號00000000000000號帳戶） 6 106年8月17日 820萬元 由甲○○向中國信託商業銀行貸款820 萬元，先清償原屋主房貸後，餘額匯入上開履約保證專戶 合               計  1,205萬元